臺灣桃園地方法院民事判決　　　　　　　100年度訴字第631號
原　　　告　隋也原名:隋恒先.
訴訟代理人　蕭萬龍律師
複代理人　　黃曼瑤律師
訴訟代理人　張百欣律師
被　　　告　游智良
上列當事人間請求所有權移轉登記事件，於民國100 年7 月19日
言詞辯論終結，本院判決如下：
    主      文
被告應將如附表一所示之土地、建物所有權移轉登記予原告。
訴訟費用由被告負擔。
本判決於原告以新臺幣玖拾肆萬元為被告供擔保後，得假執行。
    事實及理由
壹、程序方面：
    本件被告經合法送達，無正當理由，未於言詞辯論期日到場
    ，核無民事訴訟法第386 條所列各款情形，爰依原告聲請，
    由其一造辯論而為判決。
貳、實體方面：
一、原告起訴主張：
    (一)被告自民國99年3 月11日起，陸續向原告借款，借款日期
      、金額、利息、借貸期間，均如附表二所示，並分別簽立
      金錢消費借貸契約書、金錢消費借貸補充協議書，總計被
      告向原告借款之本金為新臺幣（下同）170 萬元，並為如
      下約定內容：
      1.依據兩造於99年3 月11日訂立之金錢消費借貸契約書第
        4 條、99年4 月20日金錢消費借貸補充協議書第2 條之
        約定，被告應將其所有、如附表一所示之房地（以下簡
        稱系爭不動產），設定最高限額200 萬元之流抵抵押權
        契約作為借款之擔保（即系爭不動產之第2 順位抵押權
        ）；另依據上開金錢消費借貸契約書第6 條、金錢消費
        借貸補充協議書第5 條約定：「（一）本約之擔保品經
        甲、乙雙方核算價值為400 萬元。（二）前條借貸期間
        屆滿，甲方如未依約一次清償本金或於清償期屆至前有
        積欠利息達兩期以上情形時，乙方得主張流抵權，甲方
        應配合辦理擔保品之移轉登記，且負有將擔保標的物點
        交予乙方之義務，惟應依本條第一項雙方核定之擔保品
        價值，於清償第一順位抵押權所擔保之債權（即甲方與
        游家祥對台灣土地銀行股份有限公司之借款）並扣除借
        貸本金、利息、遲延利息、違約金及甲方應負擔之其他
        費用後找補甲方差額；清算之結果雙方應另行簽訂清算
        結果之文件書面以明權利義務關係。」，而上開金錢消
        費借貸契約書第7 條、金錢消費借貸補充協議書第6 條
        另約定，甲方即被告若有違反本約任一條款或義務，應
        賠償乙方即原告借款本金百分之50之違約金。
      2.依據兩造於99年6 月22日訂立之金錢消費借貸契約書第
        4 條之約定，被告應將其所有系爭不動產，設定最高限
        額300 萬元之流抵抵押權契約作為借款之擔保（即系爭
        不動產之第3 順位抵押權）；另依據上開金錢消費借貸
        契約書第6 條約定：「（一）本約之擔保品經甲、乙雙
        方核算價值為400 萬元。（二）前條借貸期間屆滿，甲
        方如未依約一次清償本金或於清償期屆至前有積欠利息
        達兩期以上情形時，乙方得主張流抵權，甲方應配合辦
        理擔保品之移轉登記，且負有將擔保標的物點交予乙方
        之義務，惟應依本條第一項雙方核定之擔保品價值，於
        清償第一順位抵押權所擔保之債權（即甲方與游家祥對
        台灣土地銀行股份有限公司之借款）並扣除借貸本金、
        利息、遲延利息、違約金及甲方應負擔之其他費用後找
        補甲方差額；清算之結果雙方應另行簽訂清算結果之文
        件書面以明權利義務關係。」，而上開金錢消費借貸契
        約書第7 條另約定，甲方即被告若有違反本約任一條款
        或義務，應賠償乙方即原告借款本金百分之50之違約金
        。至於99年7 月26日訂立之金錢消費借貸補充協議書第
        3 條則約定：「本補充協議書未約定事項，悉依民國99
        年6 月22日簽立之金錢消費借貸契約書之約定。」等語
        。
    (二)原告均已依兩造上開約定交付合計170 萬元之借款，並經
      被告簽收無誤在案，而被告並依約提供系爭不動產設定最
      高限額200 萬元、300 萬元之流抵抵押權（第2 順位押權
      、第3 順位抵押權）予原告作為擔保。而被告向原告借款
      後，清償期均已屆至，然被告未依約清償本金，且被告本
      應自各該借款日起開始，按月繳納以借款本金百分之1.65
      計算之利息，惟被告自99年8 月起即未按期繳納利息，依
      據上開金錢消費借貸契約書、金錢消費借貸補充協議書之
      約定，借貸期間屆滿，如未依約一次清償本金或於清償期
      至前有積欠利息達兩期以上情形時，原告即得主張流抵權
      ，被告除應配合辦理擔保品之移轉登記，並負有將擔保標
      的物點交予原告之義務，雙方並應就擔保品之價值進行找
      補清算，巫於100 年4 月14日寄發存證信函通知被告出面
      履行前開義務，惟被告收受存證信函後仍置之不理，原告
      自得依民法第873 條之1 第2 項之規定，請求被告將系爭
      不動產之所有權移轉登記予原告。
    (三)復查：
      1.被告就99年3 月11日、99年4 月20日借款本金合計100
        萬元，為第2 順位之最高限額200 萬元流抵抵押權所擔
        保之本金債權，而被告積欠前開100 萬元自99年8 月至
        100 年4 月共9 個月之利息為148,500 元，而被告未依
        上開金錢消費借貸契約書、金錢消費借貸補充協議書之
        約定繳付利息及出面進行擔保品價值清算及辦理移轉所
        有權之義務，故被告應賠償原告50萬元之違約金，是就
        上開100 萬元借款本金部分，加計利息、違約金後，合
        計為1,648,500 元，均為第2 順位之最高限額200 萬元
        流抵抵押權所擔保之債權。
      2.被告就99年6 月22日、99年7 月26日借款本金合計70萬
        元，為第3 順位之最高限額300 萬元流抵抵押權所擔保
        之本金債權，而被告積欠前開70萬元自99年8 月至100
        年4 月共9 個月之利息為103,950 元，而被告未依上開
        金錢消費借貸契約書、金錢消費借貸補充協議書之約定
        繳付利息及出面進行擔保品價值清算及辦理移轉所有權
        之義務，故被告應賠償原告35萬元之違約金，是就上開
        70萬元借款本金部分，加計利息、違約金後，合計為1,
        153,950 元，均為第3 順位之最高限額300 萬元流抵抵
        押權所擔保之債權。
      3.綜上，被告積欠原告之本金、利息、違約金，合計為2,
        802,450 元。再依臺灣土地銀行股份有限公司函覆鈞院
        關於被告及訴外人游家祥共同向臺灣土地銀行股份有限
        公司借款之未償餘額，被告及訴外人游家祥迄至100 年
        6 月30日止，未償金額合計為2,619,210 元。上開金額
        合計為5,421,660 元，已超過兩造上開約定之金錢消費
        借貸契約書、金錢消費借貸補充協議書之合意系爭不動
        產核定價值之400 萬元，是原告已毋庸找補被告任何金
        額。
    (四)從而，原告依兩造上開金錢消費借貸契約書、金錢消費借
      貸補充協議書之約定，並依民法第873 條之1 第2 項之規
      定，自得提起本件訴訟，並聲明：除供擔保金額外，餘如
      主文第1 項所示。
二、被告未於言詞辯論期日到場，亦未提出書狀作何聲明或陳述
    。
三、本院之判斷：
    (一)經查，原告上開主張之事實，業據其提出與其所述相符之
      99年3 月11日訂立之金錢消費借貸契約書、99年4 月20日
      訂立之金錢消費借貸補充協議書、99年6 月22日訂立之金
      錢消費借貸契約書、99年7 月26日訂立之金錢消費借貸補
      充協議書、系爭不動產之他項權利證明書、土地及建物登
      記謄本、100 年4 月14日存證信函暨回執各1 份為證（見
      本院卷第16頁至第46頁），復有臺灣土地銀行南桃園分行
      100 年6 月30日南桃放字第1000002045號函及所附被告與
      訴外人游家祥之貸款資料（含住宅貸款契約、放款客戶歷
      史交易明細查詢表、客戶往來明細查詢表）在卷可稽（見
      本院卷第62頁至第66頁），而被告已於相當時期受合法之
      通知，而於言詞辯論期日不到場，亦未提出準備書狀爭執
      ，依民事訴訟法第280 條第3 項之規定，視同自認，故原
      告此部分之主張自堪信為真實。
    (二)按約定於債權已屆清償期而未為清償時，抵押物之所有權
      移屬於抵押權人者，非經登記，不得對抗第三人；抵押權
      人請求抵押人為抵押物所有權之移轉時，抵押物價值超過
      擔保債權部分，應返還抵押人；不足清償擔保債權者，仍
      得請求債務人清償；民法第873 條之1 第1 項、第2 項分
      別定有明文。再查：
      1.兩造於上開金錢消費借貸契約書、金錢消費借貸補充協
        議書約定，被告以其所有、如附表二所示之系爭不動產
        ，分別設定第2 順位、第3 順位之最高限額流抵抵押權
        （分別為200 萬元、300 萬元），並經桃園縣蘆竹地政
        事務所為最高限額抵押權設立登記，並為流抵約定之登
        記，揆諸上開規定，兩造就系爭不動產之流抵約定，自
        屬合法有效。而被告於借款後，自99年8 月起，即未依
        約按期繳納利息，亦未依約於借貸期間屆滿後，清償本
        金，業如前述，是原告依兩造上開約定之金錢消費借貸
        契約書、金錢消費借貸補充協議書之約定，請求被告將
        系爭不動產所有權移轉登記予原告，即屬有據。
      2.兩造就系爭不動產之價值，合意核定為400 萬元，矧以
        系爭土地為田地、使用分區為特定農業區、使用地類別
        為農牧用地，面積為3181平方公尺，99年1 月公告土地
        現值為每平方公尺1,200 元，有卷附土地登記謄本可稽
        ，是依被告就系爭土地之應有部分2 分之1 ，並按上開
        公告土地現值計算，於兩造訂立金錢消費借貸契約書、
        金錢消費借貸補充協議書時，被告就系爭土地權利價值
        為1,908,600 元。再觀諸系爭建物之建物登記謄本所示
        ，系爭建物之主要用途為農舍，為鋼筋混凝土造，共2
        層，各層面積分別為163.68平方公尺，合計為327.36平
        方公尺。此外，被告與訴外人游家祥以系爭不動產之全
        部為擔保，向臺灣土地銀行股份有限公司貸款300 萬元
        ，並設定第1 順位抵押權，擔保債權總金額為360 萬元
        ，有系爭不動產之土地及建物登記謄本、臺灣土地銀行
        南桃園分行上開函及所附貸款資料各1 份可稽。本院審
        酌上情，並參以系爭不動產所在區域等一切情狀，認兩
        造就系爭不動產之價值合意核定為400 萬元，尚稱適宜
        。
      3.依臺灣土地銀行南桃園分行上開函及所附資料，迄至10
        0 年6 月30日止，被告及訴外人游家祥共同向臺灣土地
        銀行貸款未償之本金合計為2,619,210 元。而迄至本件
        言詞辯論終結之日止，原告主張被告積欠原告之本金、
        利息（99年8 月至100 年4 月）、違約金之金額分別為
        170 萬元、252,450 元、850,000 元，兩造就金錢消費
        借貸契約書、金錢消費借貸補充協議書之約定，既未約
        定清償之順序，是依民法第323 條之規定，被告以系爭
        不動產清償本件兩造借貸契約債務之抵充順序，依序為
        利息、本金、違約金。依系爭不動產之價值400 萬元，
        扣除第1 順位抵押權未償餘額2,619, 210元後，所餘之
        1,380,790 元，除清償利息252,450 元後，尚不足清償
        本金170 萬元，是原告依兩造約定及民法第873 條之1
        第2 項之規定，請求被告移轉系爭不動產，亦屬有理。
      4.末查，兩造就上開金錢消費借貸契約書、金錢消費借貸
        補充協議書固約定，兩造核定系爭不動產之價值，於清
        償第一順位抵押權所擔保之債權，並扣除借貸本金、利
        息、遲延利息、違約金及被告應負擔之其他費用後找補
        差額等語（見上開金錢消費借貸契約書第6 條、金錢消
        費借貸補充協議書第5 條），惟被告既未到庭抗辯清算
        結果及原告應找補差額之金額，況被告以系爭不動產清
        償抵充兩造借貸契約之金額，扣除利息及部分本金後，
        原告已毋庸返還被告差額，是原告於請求移轉登記之同
        時，並無找補被告任何金額之義務。
    (三)從而，原告依兩造上開金錢消費借貸契約書、金錢消費借
      貸補充協議書之約定，並民法第873 條之1 第2 項之規定
      ，提起本件訴訟，請求被告將附表一所示不動產之所有權
      移轉登記予原告，為有理由，應予准許。原告陳明願供擔
      保，聲請宣告假執行，經核無不合，爰酌定相當之擔保金
      額准許之。
四、本件事證已臻明確，原告請求向桃園縣政府地方稅務局函詢
    被告移轉系爭不動產所需繳納之稅捐種類、金額，向桃園縣
    蘆竹地政事務所查詢系爭不動產於100 年4 月27日提起本件
    訴訟之起訴日辦理所有權移轉登記時，需繳納何種規費、金
    額等，經核與判決基礎不生影響，本院認無調查之必要，附
    此敘明。
據上論結，本件原告之訴為有理由，依民事訴訟法第385 條第1
項前段、第78條、第390 條第2 項，判決如主文。
中    華    民    國   100    年    7     月    29    日
                  民事第三庭    法  官  陳心婷
以上正本係照原本作成
如對本判決上訴，須於判決送達後 20 日內向本院提出上訴狀。
如委任律師提起上訴者，應一併繳納上訴審裁判費。
中    華    民    國   100    年    7     月    29    日
                                書記官  林君燕
附表一：系爭不動產
┌──────────────────────────────────────────┐
│土地部分：                                                                          │
├─────────────────┬──┬──────────┬────┬─────┤
│土地坐落                          │    │面積                │        │          │
├───┬───┬──┬──┬───┤地目├──┬──┬────┤權利範圍│備考      │
│縣市  │鄉鎮市○段  ○○段│地號  │    │公頃│公畝│平方公尺│        │          │
│      │區    │    │    │      │    │    │    │        │        │          │
├───┼───┼──┼──┼───┼──┼──┼──┼────┼────┼─────┤
│桃園縣│大園鄉│埔心│埔心│985   │田  │0   │0   │3181    │2分之1  │          │
└───┴───┴──┴──┴───┴──┴──┴──┴────┴────┴─────┘
┌────────────────────────────────────────────────┐
│建物部分                                                                                        │
├──┬────┬─────┬─────┬─────────────┬──────┬──┬────┤
│建號│建物門牌│基地坐落  │建築式樣主│建物面積（單位：平方公尺）│附屬建物    │權利│備考    │
│    │        │          │要建築材料├───┬───┬─────┼──┬───┤範圍│        │
│    │        │          │及房屋層數│一層  │二層  │合計      │主要│面積  │    │        │
│    │        │          │          │      │      │          │建築│      │    │        │
│    │        │          │          │      │      │          │材料│      │    │        │
│    │        │          │          │      │      │          │及用│      │    │        │
│    │        │          │          │      │      │          │途  │      │    │        │
├──┼────┼─────┼─────┼───┼───┼─────┼──┼───┼──┼────┤
│1418│桃園縣大│埔心段埔心│鋼筋混凝土│163.68│163.68│327.36    │陽台│33.98 │2 分│        │
│    │園鄉○○○○段985地 │造        │      │      │          │    │平方公│之1 │        │
│    │村埔心21│號        │          │      │      │          │    │尺    │    │        │
│    │1 之1 號│          │          │      │      │          │    │      │    │        │
└──┴────┴─────┴─────┴───┴───┴─────┴──┴───┴──┴────┘
附表二：
┌───────┬───────┬───────┬───────┬──────────┐
│  日  期      │ 借 款 金 額  │ 利 息 約 定  │ 借 貸 期 間  │    備    註        │
├───────┼───────┼───────┼───────┼──────────┤
│99年3月11日   │50萬元        │按月計算，月息│99年3 月11日至│訂立金錢消費借貸契約│
│              │              │以每月尚未清償│99年6 月11日，│書（見本院卷第16頁至│
│              │              │之本金餘額乘以│期滿甲方（即被│第18頁）            │
│              │              │百分之1.65計算│告）應將全部借│                    │
│              │              │之，甲方（即被│款及利息一併向│                    │
│              │              │告）於借款清償│乙方（即原告）│                    │
│              │              │期屆至前，應在│全部清償。    │                    │
│              │              │每月11日主動以│              │                    │
│              │              │現金交付利息予│              │                    │
│              │              │乙方（即原告）│              │                    │
├───────┼───────┼───────┼───────┼──────────┤
│99年4月20日   │50萬元        │按月計算，月息│99年4 月20日至│訂立金錢消費借貸補充│
│              │              │以每月尚未清償│99年7 月20日，│協議書（見本院卷第19│
│              │              │之本金餘額乘以│期滿甲方（即被│頁至第24頁）        │
│              │              │百分之1.65計算│告）應將全部借│                    │
│              │              │之，甲方（即被│款及利息一併向│                    │
│              │              │告）於借款清償│乙方（即原告）│                    │
│              │              │期屆至前，應在│全部清償。    │                    │
│              │              │每月20日主動以│              │                    │
│              │              │現金交付利息予│              │                    │
│              │              │乙方（即原告）│              │                    │
├───────┼───────┼───────┼───────┼──────────┤
│99年6月22日   │50萬元        │按月計算，月息│99年6 月22日至│訂立金錢消費借貸契約│
│              │              │以每月尚未清償│99年9 月22日，│書（見本院卷第25頁至│
│              │              │之本金餘額乘以│期滿甲方（即被│第27頁）            │
│              │              │百分之1.65計算│告）應將全部借│                    │
│              │              │之，甲方（即被│款及利息一併向│                    │
│              │              │告）於借款清償│乙方（即原告）│                    │
│              │              │期屆至前，應在│全部清償。    │                    │
│              │              │每月22日主動以│              │                    │
│              │              │現金交付利息予│              │                    │
│              │              │乙方（即原告）│              │                    │
├───────┼───────┼───────┼───────┼──────────┤
│99年7月26日   │20萬元        │依金錢消費借貸│依金錢消費借貸│訂立金錢消費借貸補充│
│              │              │補充協議書第3 │補充協議書第3 │協議書，並約定未約定│
│              │              │條之約定，同上│條之約定，同上│事，悉依99年6 月22日│
│              │              │約定內容      │約定內容      │簽立之金錢消費借貸契│
│              │              │              │              │約之約定（見本院卷第│
│              │              │              │              │28頁至第32頁）      │
└───────┴───────┴───────┴───────┴──────────┘